【裁判字號】    99,勞上易,50
【裁判日期】    991116
【裁判案由】    給付退休金
【裁判全文】
臺灣高等法院臺中分院民事判決        99年度勞上易字第50號
上  訴  人  富麗國際開發有限公司
法定代理人  甲○○
被  上訴人  乙○○○
訴訟代理人  盧永和律師
上列當事人間請求給付退休金事件，上訴人對於中華民國99年7月
30日臺灣臺中地方法院98年度勞訴字第131號第一審判決提起上訴
，本院於99年11月2日言詞辯論終結，判決如下：
    主  文
原判決關於命上訴人應給付被上訴人之金額於超過新台幣肆拾玖
萬壹仟伍佰元本息部分暨該部分假執行之宣告，及訴訟費用之裁
判均廢棄。
上開廢棄部分，被上訴人於第一審之訴及其假執行之聲請均駁回
。
上訴人其餘之上訴駁回。
第一、二審訴訟費用由上訴人負擔74%，餘由被上訴人負擔。
    事實及理由
一、按法人至清算終結止，在清算之必要範圍內，視為存續。民
    法第40條第2項定有明文。惟公司向法院聲報清算完結程序
    ，係屬非訟事件，法院准予備查，僅為備案性質，並無實質
    上之確定力，是否發生清算完結之效果，應視清算人就清算
    程序中應為之清算事務，是否已實質全部辦理完畢而定，如
    公司尚有未了之債務，未在清算程序中終結者，於此之必要
    範圍內，公司人格仍視為存續，難謂其人格已消滅，應認其
    仍有權利能力，具備訴訟當事人之資格。查上訴人於民國98
    年8月24日向主管機關申請解散登記，並已向法院聲請清算
    完結一節，固據上訴人於本院審理中提出臺灣士林地方法院
    99年6月4日士院木民團99年司字第158號清算完結准予備查
    函原本為證（見本院卷第18頁)，惟上訴人與被上訴人間尚
    有本件給付退休金糾紛，尚未終結，上訴人於此範圍內，其
    法人人格仍視為存續，而得為本件之當事人，合先敘明。
二、被上訴人主張：其自78年8月5日起受僱於訴外人富麗時裝有
    限公司（下稱富麗時裝公司），擔任台中部門（位於臺中市
    新光三越百貨公司四樓）之專櫃人員；嗣富麗時裝公司因經
    營不善轉讓予上訴人，所有員工幾乎均為上訴人繼續留用。
    而富麗時裝公司固於93年6月18日始辦理解散登記，惟在此
    之前，被上訴人於88年3月22日即加入上訴人公司，且為上
    訴人繼續留用，並於91年4月1日將勞工保險改投保登記於上
    訴人，是被上訴人前於富麗時裝公司工作之年資，依勞動基
    準法第20條規定，自應由上訴人繼續承認。然被上訴人於98
    年3月21日上午請假回台南祭祖後，下午上班時即接獲上訴
    人通知以被上訴人年紀已大，至月底後即不用上班等語；上
    訴人除於98年4月初將同年3月之薪資給付予被上訴人外，另
    僅支付1.5個月資遣費，而未再支付任何退休金，致被上訴
    人請求退休金之權利受損。依服裝業自87年4月1日開始適用
    勞動基準法，算至98年3月31日被上訴人離職時止，計11年
    ，共22個基數，以被上訴人離職前之平均薪資每月新台幣（
    下同）39,900元計算，得請求上訴人給付之退休金為877,80
    0元。被上訴人雖於94年7月1日另立員工年資結清同意書，
    同意由上訴人給付18萬元，作為結清94年6月30日前所有年
    資之代價，惟該同意書係上訴人以迂迴手段，為達免給付退
    休金之目的，屬脫法行為，對被上訴人應不生效力。故於扣
    除被上訴人已收受之34,500元資遣費、及部分補償金後，上
    訴人尚應給付663,300元退休金予被上訴人。而上訴人嗣再
    將公司轉讓予原審共同被告富綺國際有限公司（下稱富綺公
    司），富綺公司對上訴人積欠被上訴人上開之退休金債務，
    依民法第305條規定，自應與上訴人負連帶清償責任。爰聲
    明求為判決：
    (一)上訴人與富綺公司應連帶給付被上訴人663,300元，及自
      起訴狀繕本送達之翌日起至清償日止，按週年利率5%計算
      之利息；
    (二)被上訴人願供擔保，請准宣告假執行。
  【原審判決上訴人應給付被上訴人663,300元，及自99年2月13
    日起至清償日止，按週年利率5%計算之利息；並分別酌定相
    當擔保金，為假執行及得免為假執行之宣告；並駁回被上訴
    人其餘之訴及其假執行之聲請。】
  【上訴人不服，提起本件上訴，聲明求為判決：(一)原判決不利
    於上訴人部分廢棄；(二)上開廢棄部分，被上訴人於第一審之
    訴及其假執行之聲請均駁回。】
  【被上訴人對原判決駁回其請求富綺公司應與上訴人負連帶給
    付部分，未聲明不服，該部分已告確定，不在本院審理範圍
    內，合先敘明。】
三、上訴人則辯以：被上訴人係自78年8月起任職於富麗時裝公
    司，富麗時裝公司嗣因營業虧損解散，並與被上訴人終止勞
    動契約。而上訴人係於88年3月22日設立，並未向富麗時裝
    公司購買財產或營業，並非由富麗時裝公司改組、或轉讓、
    或合併而來，上訴人與富麗時裝公司亦未訂立契約，約定被
    上訴人前於富麗時裝公司工作之年資應由上訴人承受，自無
    適用勞動基準法第20條規定之餘地。因上訴人未承受被上訴
    人前於富麗服裝公司工作之年資，被上訴人自該公司離職時
    又未領取資遣費，屢經協商，上訴人為體恤員工而讓步給予
    補償金（因員工均未達退休年齡，並非給付退休金），於經
    所有員工開會決議每年補償1萬元，由上訴人分三年給付該
    補償金予曾在富麗時裝公司工作之員工，並自願簽立「員工
    年資結清同意書」，上訴人並無任何脅迫、或脫法行為。是
    被上訴人於88年3月22日前之工作年資，不應由上訴人承受
    ，上訴人既已依約領取上開補償金，自無從反悔再向上訴人
    要求給付退休金之理。又百貨業係自87年4月1日起始適用勞
    動基準法，被上訴人主張應自78年間其於富麗時裝公司工作
    時起計算退休金給付之年資，亦顯無理由；又上訴人自94年
    7月1日起已依勞工退休金條例規定，按月依法提存退休金予
    每位員工，是94年7月1日起至98年3月底被上訴人離職時止
    ，被上訴人亦無向上訴人請領退休金之法律依據。再者；被
    上訴人自動向上訴人請求資遣，上訴人亦依被上訴人之意思
    予以資遣，被上訴人並已收取34,500元之資遣費，自無再向
    上訴人請求退休金之權利；且自被上訴人88年3月22日至上
    訴人公司服務時起至94年7月1日為止，被上訴人之工作年資
    亦僅6年3月，並不符合請領退休金之條件等語。
四、查被上訴人主張其自78年8月5日起受僱於富麗時裝公司，擔
    任台中部門（位於臺中市新光三越百貨公司四樓）之專櫃人
    員，於88年3月22日加入上訴人公司，並於91年4月1日將勞
    工保險改投保登記於上訴人，直至98年4月初離職時止；被
    上訴人於離職時，上訴人僅支付其1.5月之資遣費，並未給
    付任何退休金；又被上訴人於94年7月1日曾書立員工年資結
    清同意書，同意由上訴人給付18萬元，作為結清94年6月30
    日前所有年資之補償；被上訴人離職前之平均薪資為每月39
    ,900元等情，業據被上訴人提出離職前六個月之薪資單、及
    上開員工年資結清同意書等件為證，並為上訴人所不爭執，
    堪信被上訴人上開部分之主張為真實。
五、惟被上訴人主張其原雇主富麗時裝公司既轉讓予上訴人，被
    上訴人並為上訴人繼續留用，其前於富麗時裝公司工作之年
    資，依勞動基準法第20條規定，自應由上訴人繼續予以承認
    ；又被上訴人於94年7月1日所簽立之員工年資結清同意書，
    係上訴人以迂迴手段，為達免付退休金之目的所為，對被上
    訴人應不生效力；上訴人於被上訴人離職時，僅支付1.5月
    資遣費，而未給付任何退休金，被上訴人退休金請求權受有
    損害，上訴人應給付其年資11年，共22個基數之退休金877,
    800元，於扣除已收受部分之補償金、及34,500元外，上訴
    人尚應給付663,300元等節，則為上訴人所否認，並以上詞
    置辯。經查：
  (一)關於被上訴人前任職於富麗時裝公司之年資，上訴人是否應
    予承認，併計入在上訴人任職之年資？
    按事業單位改組或轉讓時，除新舊雇主商定留用之勞工外，
    其餘勞工應依第16條規定期間預告終止契約，並應依第17條
    規定發給勞工資遣費。其留用勞工之工作年資，應由新雇主
    繼續予以承認。勞動基準法第20條定有明文。所謂事業單位
    改組或轉讓，於事業單位為公司組織者，自應包括依公司法
    規定變更組織、合併或移轉其營業、財產，以消滅原有法人
    人格另創立新法人人格之情形而言。查被上訴人自78年8月5
    日起受雇於富麗時裝公司，而富麗時裝公司因經營虧損，無
    力資遣員工，上訴人於88年3月22日設立，乃由上訴人擇優
    聘僱原受雇於富麗時裝公司之部分員工；及富麗時裝公司負
    責人係上訴人法定代理人之父親王西燦，上訴人於88年3月
    間承接富麗時裝公司全部業務等情，為上訴人所不爭（見原
    審卷第105頁背面、本院卷第18頁背面）；又查富麗時裝公
    司登記之營業項目包含：洋裝、禮服、套裝等之裁製加工買
    賣業務、各種布疋及各種成衣之加工賣賣業務、代銷國內外
    有關廠商之產品、副產品等業務，而上訴人登記業務則為：
    成衣批發業、及服飾品批發業等事項，二公司雖設在同址，
    惟除股東為訴外人周明賢相同外，其餘董事、及股東成員均
    不相同，有上開二公司變更登記事項卡在卷可憑（見原審卷
    第136、136頁、及第148、149頁），堪認上訴人與富麗時裝
    公司為不同之經營主體，上訴人應係受讓富麗時裝公司之業
    務，另成立之新法人，則被上訴人之前任職於富麗時裝公司
    之年資，上訴人是否應予承認，即應依勞動基準法第20條規
    定定之。而查被上訴人自78年8月5日起至91年4月1日止之投
    保單位為富麗時裝公司，自91年4月1日起之投保單位，則為
    上訴人一節，有勞工保險局99年1月18日保承資字第0996002
    2520號函附被上訴人之投保資料表在卷可稽（見原審卷第11
    3、114頁），上訴人亦不否認於上訴人公司成立後，被上訴
    人繼續由上訴人僱用之情；又由兩造於94年7月1日簽署之員
    工年資結清同意書約定內容，被上訴人原服務於富麗時裝公
    司之年資，併計入上訴人之服務年資之事實，益徵被上訴人
    為上訴人依勞動基準法第20條所留任之員工，被上訴人任職
    於富麗時裝公司之年資，即應併入上訴人之年資，合併計算
    。上訴人否認其非由富麗時裝公司轉讓而來，被上訴人前任
    職於富麗時裝公司之工作年資，不應併入，由其承受，本件
    無勞動基準法第20條規定之適用云云，自無足取。
  (二)關於兩造於94年7月1日簽署之員工年資結清同意書，是否發
    生結清被上訴人年資之效力？
    按本條例施行前已適用勞動基準法之勞工，於本條例施行後
    ，仍服務於同一事業單位而選擇適用本條例之退休金制度者
    ，其適用本條例前之工作年資，應予保留。前項保留之工作
    年資，於勞動契約依勞動基準法第11條、第13條但書、第14
    條、第20條、第53條、第54條或職業災害勞工保護法第23條
    、第24條規定終止時，雇主應依各法規定，以契約終止時之
    平均工資，計給該保留年資之資遣費或退休金，並於終止勞
    動契約後30日內發給。第1項保留之工作年資，於勞動契約
    存續期間，勞雇雙方約定以不低於勞動基準法第55條及第84
    條之2規定之給與標準結清者，從其約定。勞工退休金條例
    第11條定有明文。又按勞工退休金之給與標準如左：按其工
    作年資，每滿一年給與兩個基數。但超過15年之工作年資，
    每滿一年給與一個基數，最高總數以45個基數為限。未滿半
    年者以半年計；滿半年者以一年計。前項第一款退休金基數
    之標準，係指核准退休時一個月平均工資。勞動基準法第55
    條第1項第1款、第2項亦有明文。查兩造固於94年7月1日簽
    署員工年資結清同意書，依第2條約定：「甲方（即被上訴
    人）同意自94年7月1日起，其原服務年資計18年2月，在新
    制勞工退休金條例實施之前，即94年6月30日，接受雙方協
    商之以該年資（包括薪資、加班費）18萬元完全結清．．．
    」等語，依上開同意書約定之結算方式，係以被上訴人任職
    於富麗時裝公司、及上訴人之工作年資，以18年2月計算，
    而以每1年發給約1萬元之退休金，此已與勞動基準法第55條
    規定：應按勞工工作年資，每滿一年給與兩個基數，於超過
    15年之工作年資，每滿一年給與1個基數不符；且上訴人每
    年以1萬元結清被上訴人之退休金，顯低於該條規定之給與
    標準，亦有違勞工退休金條例第11條第3項規定，則上開同
    意書結清年資之約定，自不利於被上訴人，尚不生結清被上
    訴人年資之效力。
  (三)關於被上訴人尚得請求給付之退休金，應為多少？
    按勞工工作15年以上年滿55歲者，得自請退休。勞工工作年
    資以服務同一事業者為限。但受同一雇主調動之工作年資，
    及依第20條規定應由新雇主繼續予以承認之年資，應予併計
    。又勞工工作年資自受僱之日起算，適用本法前之工作年資
    ，其資遣費及退休金給與標準，依其當時應適用之法令規定
    計算；當時無法令可資適用者，依各該事業單位自訂之規定
    或勞雇雙方之協商計算之。適用本法後之工作年資，其資遣
    費及退休金給與標準，依第17條及第55條規定計算。勞動基
    準法第53條第1款、第57條、第84-2條分別定有明文。查被
    上訴人為37年8月10日出生，有戶籍謄本在卷可稽(見原審卷
    第12頁)，其自78年8月5日起受僱於富麗時裝公司，上訴人
    於88年3月22日受讓該公司後，被上訴人繼續被留用，依勞
    動基準法第57條規定，其年資併計至98年3月31日離職時止
    ，合計為19年7月26日，已符合勞動基準法第53條第1款之工
    作15年以上，且年滿55歲以上之規定，依法自得請求上訴人
    給付退休金。惟富麗時裝公司、及上訴人所經營之成衣批發
    業、及服飾品批發業等事項，屬其他工商服務業，為行政院
    勞工委員會86年10月30日（86）台勞動一字第047494號函所
    公告之擴張適用勞動基準法之範圍，為兩造所不否認，堪認
    被上訴人服務之行業應自87年4月1日起始適用勞動基準法，
    則被上訴人於87年3月31日前之年資，並不能依同法第55條
    第1項第1款規定，計算給予退休金基數；又上訴人亦依勞工
    退休金制度選擇意願徵詢表所載，選擇自94年7月1日後之工
    作年資，適用勞工退休金條例新制，上訴人自94年7月1日起
    ，即依勞工退休金條例規定，按月依法提存薪資之6%在被上
    訴人帳戶內等節，均為被上訴人所不爭（見本院卷第18頁背
    面、第19頁))，則被上訴人自新制實施之94年7月1日起至98
    年3月31日離職時止，並無向上訴人請領退休金之法律依據
    。因之；被上訴人請求上訴人給付退休金年資，應自87年4
    月1日起至94年6月30日止，合計為7年3月，依勞動基準法第
    55條第1項第1款規定，其未超過15年，應給予每滿一年兩個
    基數，未滿半年者以半年計，共計為15個基數；又依被上訴
    人退休時一個月之平均工資為39,900元，其得請求之退休金
    應為598,500元（計算方式：15個基數每月平均薪資39900
    元＝598500元）。然被上訴人曾簽署上開員工年資結清同意
    書，已受領該同意書每年1萬元之退休金、及於離職時受領
    上訴人給付之資遺費34,500元，自應予扣除，經計算結果，
    被上訴人得請求之退休金為：491,500元【計算方式：59850
    0元－34500元－72500元（即已結清之年資，自87年4月1日
    起至94年6月30日止，每年1萬元，合計為7年3月，應扣7250
    0元)＝491500元】。
六、綜上所述；被上訴人本於給付退休金法律關係，訴請上訴人
    應給付其491,500元，及自起訴狀繕本最後送達翌日即99年2
    月13日起至清償日止，按年息5%計算之利息，為有理由，應
    予准許。至被上訴人逾此範圍之請求，為無理由，應予駁回
    。原審以被上訴人之請求於上開範圍內之金額予以准許，並
    就兩造陳明願供擔保請准宣告假執行及免為假執行之聲請，
    分別酌定相當擔保金額併准許之，均核與法相符，上訴人上
    訴意旨求予廢棄改判，為無理由，此部分上訴應予駁回。惟
    就被上訴人於超過上開金額部分，原審為上訴人敗訴之判決
    ，容有未洽，上訴意旨指摘原判決不當，求予廢棄改判，就
    該部分為有理由，自應由本院廢棄改判，如主文第二項所示
    。
七、本案事實已臻明確，兩造其餘攻擊防禦方法，不足以影響本
    判決結果，爰不一一論述，併此敘明。
據上論結：本件上訴為一部有理由，一部無理由，依民事訴訟法
第449條第1項、第450條、第79條，判決如主文。
中    華    民    國    99    年    11    月    16    日
                民事第四庭    審判長法  官  陳蘇宗
                                    法  官  林欽章
                                    法  官  張浴美
以上正本係照原本作成。
不得上訴。
                                    書記官  阮正枝
中    華    民    國    99    年    11    月    16    日
                                                      Ｓ

司法院資訊處製作；財團法人民間司法改革基金會備份。
